【裁判字號】    97,建上,26
【裁判日期】    971031
【裁判案由】    確認債權存在
【裁判全文】
臺灣高等法院臺中分院民事判決  97年度建上字第26號
上  訴  人  永楙企業有限公司
法定代理人  乙○○
訴訟代理人  陳沆河律師
被  上訴人  瓏昇建設股份有限公司
法定代理人  丙○○
訴訟代理人  林坤賢律師
訴訟代理人  邱華南律師
上列當事人間請求確認債權存在事件，上訴人對於民國97年3月
14日臺灣臺中地方法院96年度訴字第36號第一審判決提起上訴，
本院於97年10月22日言詞辯論終結，判決如下：
    主  文
上訴駁回。
第二審訴訟費用由上訴人負擔。
    事實及理由
一、上訴人起訴主張：
  (一)上訴人對訴外人天億營造有限公司（下稱天億公司）有工程
    款債權新臺幣（下同）2,031,360元，而天億公司承包被上
    訴人之「瓏昇世紀多芬新建工程」（下稱系爭工程），對被
    上訴人有工程款債權18,785,083元。上訴人乃聲請對天億公
    司與被上訴人間之系爭工程之工程款債權2,031,360元（下
    稱系爭工程款債權），予以強制執行，並經本院於95年度執
    字第65718號案件核發執行命令，禁止天億公司對被上訴人
    收取系爭工程款債權或為其他處分，被上訴人亦不得對債務
    人清償；然被上訴人收受上述執行命令後提出異議，上訴人
    爰依強制執行法第120條第2項規定，對於聲明異議之被上訴
    人提起本件確認債權存在之訴。
  (二)對被上訴人抗辯之陳述：
    1.天億公司於民國93年12月30日承攬被上訴人之系爭工程，
      並簽有工程承攬合約書（下稱系爭工程承攬合約書）1份
      ，被告前已給付天億公司49,818,317元，惟尚有尾款18,
      785,083元未為給付，此有系爭工程之工地主任即訴外人
      甲○○於臺灣臺中地方法院檢察署（下稱台中地檢署）95
      年度他字第1497號、95年度偵字第26031號案件中提出系
      爭工程之工地結算書可證，並有甲○○及天億公司職員即
      訴外人劉泰昇、紀淑卿在上開案件中到庭之證述可稽。
    2.被上訴人固提出工程給付分類帳表及會計師審核報告主張
      「系爭工程花費之工程費用比原證二所示工程契約總價還
      高…。」等語，惟該等總分類帳表及審核報告均屬私文書
      性質，上訴人否認為真正，對此，被上訴人仍應舉證以實
      其說，況即便認其為真正，然依被上訴人所提總分類帳表
      所列「工地影印機租用」、「文具印刷」、「郵電費」、
      「保險費」、「交際費」、「勞務費」、「雜項購買，購
      無線電乙組」、「雜費」…等諸多支出項目，均難認應由
      天億公司負擔，且抑可歸責於天億公司事由而增加支出之
      費用。再者，依系爭工程承攬合約書第29條第5款之約定
      ，縱被上訴人與天億公司解除契約後，由被上訴人自辦或
      另行招商承辦，有關工程款項仍應俟全部工程交屋完成再
      行結算。而本件系爭工程早已交屋完成，則天億公司是否
      存有工程款乙節，自應循工程結算程序為之。
    3.按定作人之瑕疵修補請求權、修補費用償還請求權、減少
      報酬請求權、損害賠償請求權或契約解除權，均因瑕疵發
      現後一年間不行使而消滅，民法第514條第1項定有明文。
      本件被上訴人既主張其已於94年8月25日對於天億公司解
      除系爭工程承攬合約，惟迄今已近2年，被上訴人顯未對
      天億公司行使損害賠償請求權；又天億公司負責人林清祥
      負責批核小包承攬系爭工程後對於天億公司之請款事宜，
      就系爭工程天億公司已完工部分是否尚有對被上訴人具工
      程款債權並非完全明瞭；且其因彼時天億公司週轉不靈，
      意圖卸責，始於上開偵查案件中供稱：「工程是階段性付
      款，工程已完成至拋棄為止，我完成工程部分，瓏昇（即
      被上訴人瓏昇建設股份有限公司）都有依合約付款，瓏昇
      公司沒有欠我階段性工程款」等語，是被上訴人空言抗辯
      天億公司就系爭工程已無工程款得領取乙節，自屬無據。
    4.依天億公司出具之拋棄書內容第二項略以：「茲因本公司
      承包業務繁多無法續完該項工程，特聲請解除合約關係，
      放棄原有權責。」等語觀之，其「放棄原有權責」解釋上
      並非放棄對被上訴人系爭工程款債權，蓋彼時天億公司負
      責人林清祥係因小包對之提起詐欺罪告訴，急欲脫身所致
      ；且若天億公司書立該2份之拋棄書之日期為94年8月29日
      ，若其真拋棄權責，理應對系爭工程已無任何權利，焉有
      於其後之同年月30日再讓渡系爭工程A16、A17兩戶所有權
      予第三人余志宏之理？顯見天億公司並非放棄對被上訴人
      系爭工程款債權。
  (三)訴之聲明：確認天億公司對被上訴人有2,031,360元之工程
    款債權存在。
二、被上訴人則略以下列各詞抗辯：
  (一)天億公司之請款條件未成就：
    依系爭合約書第5條付款辦法第1款約定：「依實作進度每月
    請款一次，按合約施工，依施工總進度表及階段請款表給付
    。」第2款復約定：「乙方（即天億公司）於每月五日送請
    款單，當月十七日由甲方（即被上訴人）開立百分之五十之
    即期票（即期票為十五天），百分之五十為四十五天期票給
    付工程款」。本件天億公司開工後，依約業已於每月五日估
    驗請款，被上訴人亦依約給付工程款，且被上訴人於94年8
    月17日已完成當期之應付款項，嗣後天億公司旋因鉅額跳票
    ，致其無履行契約之能力，故被上訴人與天億公司業已於94
    年8月25日依系爭合約書第29條之約定，解除系爭工程承攬
    契約，且被上訴人並無未付工程款之情事。是天億公司於94
    年9月5日起自無從請求被上訴人估驗工程及請領工程款。
  (二)天億公司已無任何工程款請求權存在：
    依系爭工程承攬合約書第29條第5款約定：「乙方被解除合
    約時，應即停工，負責遣散人，並將到場材料、機具、設備
    等，交由甲方全權使用。無論甲方自辦或另行招商承辦，應
    俟全部工程交屋完成，再行結算。其乙方下游施工材料商未
    領工程款概由乙方負責（或採監督付款施行之）。」承上，
    本件被上訴人既已於94年8月25日解除系爭工程承攬契約，
    是依系爭工程承攬合約書第29條第5款之約定，後續工程被
    上訴人得自辦或另行招商承辦。據此被上訴人乃依約行使權
    利，並將系爭工程完成及完成交屋手續。系爭工程經完成後
    總工程費用為1億2362萬餘元（內含天億公司已受領之工程
    款），且此費用亦經聯捷會計師事務所認證。簡言之，系爭
    工程花費之總工程費用已較系爭工程承攬合約書約定之總價
    為高。況天億公司法定代理人林清祥業已於前案偵查案件中
    供稱：「工程是階段性付款，工程已完成至拋棄為止，我完
    成工程部份，瓏昇（即被上訴人）都有依合約付款，瓏昇公
    司沒有欠我階段性工程款」等語，且天億公司已拋棄系爭工
    程承攬契約之權利。據此，天億公司即已無工程款請求權存
    在。
  (三)上訴人所提甲○○制作之結算書，並非天億公司所製作，且
    未經被上訴人確認核算，又該結算書序號第16「退還購屋款
    部分」，該購屋款並非系爭承攬契約之工程款，為何能計入
    ？況天億公司向被上訴人購買房屋之權利，已於94年8月30
    日轉讓予訴外人余志宏，亦即天億公司早已將購屋權利轉讓
    予第三人，然該結算書仍予列入，顯見該結算內容為虛偽製
    作而不可採。
  (四)天億公司以可歸責於自己之事由，未能完成系爭工程，已構
    成債務不履行之違約事由，被上訴人依民法第227條、第231
    條之規定或依約均得對之請求損害賠償，縱天億公司有工程
    款請求權存在，被上訴人亦得以損害賠償請求權對之主張抵
    銷，綜上，上訴人之請求顯無法律上理由等語。
  (五)答辯聲明：上訴人之訴駁回。
三、原審審酌兩造提出之攻擊防禦方法後，判決上訴人駁回上訴
    人之訴。上訴人對原審判決不服，提起上訴，於本院之聲明
    ：(一)原判決廢棄；(二)確認天億公司對被上訴人有2,031,360
    元之工程款債權存在；(二)訴訟費用由被上訴人負擔。被上訴
    人答辯之聲明：(一)上訴駁回；(二)第二審訴訟費用由上訴人負
    擔。
四、上訴人主張其對天億公司聲請就天億公司與被上訴人間之系
    爭工程款債權2,031,360元，予以強制執行，經原法院於95
    年度執字第65718號案件核發執行命令，禁止天億公司對被
    上訴人收取系爭工程款債權或為其他處分，被上訴人亦不得
    對債務人清償；然被上訴人收受上述執行命令後提出異議，
    上訴人請求確認天億公司承攬「瓏昇世紀多芬新建工程」而
    尚未領取之工程款債權存在；而被上訴人於94年8月25日發
    函解除其與天億公司間所訂「瓏昇世紀多芬新建工程」之工
    程承攬合約，系爭工程承攬合約業已解除。今被上訴人已交
    屋完成，然與天億公司迄未結算；另天億公司負責人林清祥
    及被上訴人負責人丙○○因本件天億公司倒閉而遭債權人告
    訴詐欺等罪嫌乙案，經台中地檢署檢察官以95年度偵字第
    26031號不起訴處分書處分不起訴等情，業據提出原執行法
    院執行命令、工程承攬合約書、檢察官不起訴處分書、勞務
    承攬合約書、債權憑證均影本等件為證，且有同署95年度他
    字第1497號部分影卷可參，復為被上訴人所不爭，堪信為真
    實。
五、本件上訴人聲請就天億公司對被上訴人之系爭工程款債權為
    執行，而被上訴人於該執行程序中聲明異議，否認系爭工程
    款債權存在，致上訴人在私法上之地位有受侵害之危險，上
    訴人依強制執行法第120條第2項規定提起本件確認之訴以排
    除此項危險，即有受確認判決之法律上利益。而兩造之爭執
    在於：天億公司對被上訴人是否尚有系爭工程款債權存在？
六、按「民事訴訟如係由原告主張權利者，應先由原告負舉證之
    責，若原告先不能舉證，以證實自己主張之事實為真實，則
    被告就其抗辯事實即令不能舉證，或其所舉證據尚有疵累，
    亦應駁回原告之請求。」（最高法院17年上字第917號判例
    參照）；又「當事人主張有利於己之事實者，就其事實有舉
    證之責任。民事訴訟法第277條前段定有明文。經查：
  (一)契約解除或終止，兩者在法律上之效果並不相同。本件兩造
    對於系爭工程承攬合約已解除，於原審並不爭執，且已作爭
    點整理而列為不爭執事項（見原審卷第231頁第8列），則系
    爭工程承攬合約即溯及於訂約時失其效力而不存在，被上訴
    人對天億公司並不負有給付民法第491條所定承攬報酬之義
    務，是上訴人主張天億公司對被上訴人有系爭工程之工程尾
    款（承攬報酬）債權2,031,360元存在，並不可採。
  (二)上訴人於本院主張本件系爭工程承攬契約應為終止，依系爭
    工程承攬合約書第29條約定，被上訴人仍應結算天億公司就
    系爭工程可請領款項，而該款項金額即如甲○○所作結算書
    金額等語。惟依系爭工程承攬合約第29條約定：「乙方（即
    天億公司）如有左列情事之一者，甲方（即被上訴人）得隨
    時解除本合約，並得以任何方式將本工程之全部或一部份工
    程改招他商承辦或由甲方自辦，甲方因此所受之一切損失，
    乙方及其保證人應負賠償之全責。…五、乙方被解除合約時
    ，應即停工，負責遣散工人，並將到場材料、機具、設備，
    交由甲方全權使用。無論甲方自辦或另行招商承辦，應俟全
    部工程交屋完成，再行結算。…」，乃係被上訴人與天億公
    司就系爭工程承攬契約失其效力或消滅時，雙方回復原狀義
    務之特別約定。依此項特約之內容，天億公司就系爭工程承
    攬契約所支出之勞務及工程材料款，及被上訴人因提前終止
    或解除契約所受損失，須於全部工程交屋完成，再行結算。
    則天億公司此項支出之勞務及工程材料款之償還請求權，即
    附有全部工程交屋完成之結算給付期限，併附有扣除其應負
    賠償金額之解除條件，於上開約定事由發生，就應扣除部分
    ，因條件成就，其債權即當然歸於消滅，無待被上訴人另為
    抵銷之意思表示。而系爭工程已交屋完成，惟被上訴人與天
    億公司迄未結算乙節，為兩造所不爭。上訴人固提出天億公
    司在系爭工程之工地主任甲○○所制作之結算書為證，主張
    天億公司對被上訴人之系爭償還債權為18,785,083元，惟為
    被上訴人否認，且此一結算書亦未經天億公司承認，自難遽
    認即係天億公司就系爭工程承攬契約所支出之勞務及工程材
    料款之金額。
  (三)況天億公司法定代理人林清祥於前揭台中地檢署95年度偵字
    第26031號偵查中供稱：「工程是階段性付款，工程已完成
    至拋棄為止，我完成工程部份，瓏昇（即被上訴人）都有依
    合約付款，瓏昇公司沒有欠我階段性工程款…」等語，此有
    同署94年度交查字第1100號95年2月13日檢察官詢問筆錄影
    本附卷可稽（見原審卷第217頁背面第12列以下），且天億
    公司已拋棄系爭工程承攬契約之權利，此有工程承攬權放棄
    書影本3件在卷可按（見原審卷第218、219、69頁），依訴
    外人林清祥於94年8月29日所書立之工程承攬權放棄書所載
    ：「本公司原承攬瓏昇建設股份有限公司負責人丙○○住宅
    新建工程…茲因本公司承包業務繁多無法續完該項工程，特
    聲請解除合約關係，放棄原有權責。懇請准予核備，實感公
    便。」，足徵天億公司已無任何工程款未領，而天億公司在
    94年8月22日發生退票，因周轉不靈而倒閉，林清祥在此之
    前，對於上訴人之告訴人請款皆正常給付，難認林清祥於承
    攬之初，即有詐騙告訴人之意圖，而為不起訴處分。嗣經告
    訴人聲請再議，亦經台中高檢署以96年4月11日中分檢茂廉
    上聲議534字第7676號函駁回在案（見原審卷第166頁）。是
    上訴人主張天億公司尚有工程款未領云云，即難以採信。至
    於上訴人稱天億「放棄原有權責」之意係指放棄嗣後承攬工
    程之權利而非放棄其得領之工程款而言，惟與前述林清祥在
    偵查中之供述「我（林清祥）完成工程部份，瓏昇（即被上
    訴人）都有依合約付款，瓏昇公司沒有欠我階段性工程款…
    」等語不符，所主張亦不能採信。
  (四)上訴人另主張依契約所載每期估驗款均保留10%作為保留款
    ，是天億公司尚有保留之工程款未領云云。惟查由上訴人所
    提工程結算書所示（見原審卷第206頁），除極少部分外，
    顯示系爭工程未解除或終止契約前，上訴人均具領100%之款
    項，並無所稱均有10%保留款，且經被上訴人另行發包招辦
    ，施作其餘未完成工程，此有被上訴人提出之鼎立法律事務
    所函、被上訴人與峻威營造廠訂立之工程承攬合約書均影本
    各一件在卷可稽（見原審卷第147、149頁），並主張行使依
    契約第25條所載按日償付被上訴人公司合約總價千分之二違
    約金之損害賠償請求（見原審卷第10頁），則自94年8月29
    日倒閉簽立承攬權放棄書起按每日2,216,000元罰款，抵銷
    罰款尚有不足，自難認尚有何保留款未領取。上訴人又主張
    天億公司於94年8月29日書立拋棄書，翌日又將A16、A17買
    賣權利出讓與余志宏，可證並無拋棄工程款債權云云。然查
    工程承攬契約與買賣房地契約為兩個獨立契約，本件上訴人
    係主張工程款債權而非購屋款債權，且業經天億公司將之轉
    讓他人，此有轉轉書影本在卷可稽（見原審卷第220頁），
    且有林清祥書立之拋棄書在卷，並於前述案件偵查中供述被
    上訴人未欠其階段性工程款明確，互核相符，應可採信。上
    訴人予以混同，其主張不能採信。
  (五)上訴人抗辯稱被上人至今仍未向天億公司主張或請求損害賠
    償，請求權時效已消滅云云。然如前述，天億公司均已承認
    對上訴人無任何工程款請求權。縱使天億公司對被上訴人有
    工程款請求權，被上訴人於原審亦多次向上訴人（代位權當
    然得代位受領抵銷之意思表示）主張抵銷，而抵銷並不須以
    訴為之。再則，依民法第337條規定，時效消滅後仍得主張
    抵銷。據此，上訴人之主張即無理由。至證人甲○○證稱天
    億公司尚有工程款未領云云，因甲○○所提結算書除未經天
    億公司確認外，該結算書之製作係聽聞下游廠商之言而來，
    亦無任何憑據。且甲○○並非天億公司之法定代理人，亦非
    本件向被上訴人領工程款之人，其如何得證明系爭工程款債
    權存在？是其所為證言有偏頗之虞，不能採信。另證人劉泰
    昇、紀淑卿於偵查中證稱天億公司第7期工程款尚未領取云
    云。惟查劉泰昇原為天億公司中區辦事處處長，業於偵查中
    證稱所有財務情況皆由被上訴人先將款項發給天億總公司，
    再由總公司將錢發給小包，並非由被上訴人將款項直接發給
    天億公司中區辦事處等語（見原審卷第199頁第10列以下）
    自難知悉取款流程，且時值天億公司倒閉危急之際，天億公
    司林清祥如何與被上訴人妥協給付工程款，證人自不清楚，
    是其等臆測之詞，亦不能採信。
  (六)綜上，天億公司即已無工程款請求權存在。況天億公司之系
    爭工程款債權附有扣除其應負賠償之解除條件，而依被上訴
    人所提聯捷會計師事務所審核報告所載，被上訴人因提前終
    止契約所受之損失11,242,526元，此有會計師審核報告一件
    在卷可按（見原審卷第48、132頁），且有另行發包之工程
    承攬合約書影本附卷可稽，就該應扣除部分，天億公司之系
    爭工程款債權即歸於消滅。而上訴人既未曾代位天億公司與
    被上訴人結算，僅否認上開審核報告之內容，因上訴人並不
    能證明天億公司就系爭工程承攬契約所支出之勞務及工程材
    料款之債權，於扣除天億公司對被上訴人應負之損害賠償後
    ，猶有餘額2,031,360元存在，揆之首揭判例要旨，「被告
    就其抗辯事實即令不能舉證，或其所舉證據尚有疵累，亦應
    駁回原告之請求。」，是上訴人訴請確認系爭工程款債權存
    在，即無理由。
七、綜上所述，上訴人主張天億公司就系爭工程承攬契約對被上
    訴人有2,031,360元債權存在，並無法舉證以實其說，其主
    張為不可採；被上訴人抗辯尚屬可信。從而，上訴人請求確
    認天億公司對被上訴人有2,031,360元之工程款債權存在，
    為無理由，不應准許。原審為上訴人敗訴之判決，並無不合
    。上訴意旨指摘原判決不當，求予廢棄改判，為無理由，應
    予駁回。
八、本件事證已臻明確，兩造其餘攻擊或防禦方法暨所提證據，
    經核與本件判決結果並無影響，毋庸一一論述，併予敘明。
九、據上論結，本件上訴為無理由，依民事訴訟法第449條第1項
    、第78條，判決如主文。
中    華    民    國    97    年    10    月    31    日
                  民事第五庭    審判長法  官  林陳松
                                      法  官  鄭金龍
                                      法  官  王重吉
以上正本係照原本作成。
如對本判決上訴，須於收受判決送達後20日內向本院提出上訴書
狀，其未表明上訴理由者，應於提出上訴後20日內向本院提出上
訴理由書（須按他造人數附具繕本）。
上訴時應提出委任律師為訴訟代理人之委任狀。具有民事訴訟法
第466條之1第1項但書或第2項之情形為訴訟代理人者，另應附具
律師及格證書及釋明委任人與受任人有該條項所定關係之釋明文
書影本。
                                      書記官  林玉惠
中    華    民    國    97    年    10    月    31    日
                                                      Ｍ


司法院資訊處製作；財團法人民間司法改革基金會備份。
